最高法院刑事判決　　　　　　九十六年度台上字第一四○四號
上　訴　人　甲○○
上列上訴人因殺人等罪案件，不服台灣高等法院花蓮分院中華民
國九十六年一月二十三日第二審更審判決（九十五年度上重更(三)
字第一一七號，起訴案號：台灣台東地方法院檢察署九十三年度
偵字第三九七號），提起上訴，本院判決如下：
    主  文
上訴駁回。
    理  由
本件原判決認定上訴人甲○○曾犯殺人罪，經原審判處無期徒刑
，並經本院駁回上訴確定，於民國九十二年七月一日假釋出獄。
竟仍不知悔改，因知悉其友人林天行財力不錯，萌意持槍向林天
行恐嚇勒索金錢，而未經許可，自九十三年二月十三日起，在台
東縣台東市○○路○段一九一號住處，即其姪陳抱龍所經營之巨
光廣告社，持有具殺傷力之制式轉輪手槍一支（槍枝管制編號：
0000000000，含彈匣一個）及口徑○‧三八吋制式子
彈五發。上訴人並於同月十三日晚上七、八時許，在巨光廣告社
裡，邀約同住於該廣告社內之員工賴昱任（業經原審另案判刑確
定），共同以持槍恐嚇之方式，向林天行勒索新台幣（下同）一
百五十萬元，同時允諾事成之後分給賴昱任十五萬元。上訴人繼
於同月十五日中午十二時許，先以其所有之000000000
0號行動電話，多次撥打0000000000號行動電話，與
賴昱任聯繫恐嚇林天行之事，復於同日下午五時許，在巨光廣告
社裡告知賴昱任當晚進行勒索，同時將其持有已裝滿前揭子彈之
上開手槍，交予賴昱任，囑其自稱為「阿旺」，質問林天行為何
向警察告發綽號「阿財」施用安非他命，致「阿財」被警逮捕，
並持上開槍彈恐嚇林天行須以一百五十萬元擺平前開事端，否則
對其不利。上訴人旋即以其行動電話撥打林天行所使用之000
0000000號行動電話，邀約林天行至巨光廣告社。林天行
未到之前，賴昱任因好奇把玩上開手槍，無意間觸動扳機，惟未
擊發子彈。同晚八時過後，林天行駕駛其所有之七Ｓ—一五八八
號賓士自用小客車抵達巨光廣告社，即由賴昱任自稱「阿旺」，
質問林天行為何向警察告發其友人「阿財」施用安非他命，致「
阿財」為警逮捕，並持上開槍彈，恐嚇林天行拿出一百五十萬元
擺平此一事端，否則將對之不利，惟因林天行不從而未得逞。上
訴人見所謀之事不成，假意規勸賴昱任勿衝動，藉機將槍彈收回
，再藉口送賴昱任回桃園，要求林天行開車載送其二人至高雄，
以便途中遊說林天行出借金錢周轉，林天行不勝其擾，乃於當晚
九時三十分許，駕駛上開自用小客車，載送上訴人坐於右前座，
賴昱任坐於後座，同赴高雄。途中上訴人一再要求林天行借予金
錢，車抵高雄後，上訴人復藉口賴昱任之老大已準備至台東接回
賴昱任，要求林天行開回台東。翌（十六）日凌晨一時三十二分
許，於屏東縣枋寮鄉千越加油站加油後，林天行因深夜長時間駕
車，體力不濟，改由上訴人駕駛，林天行則坐於右前座休息，旋
即入睡。車行至屏東縣楓港附近時，上訴人又將車迴轉開往高雄
，抵達高雄時，林天行醒來發覺有異，再由其接手駕駛，將車掉
頭開回台東，上訴人仍坐於右前座，途經楓港時，林天行又因勞
累，將車停於道旁小憩片刻。上訴人、賴昱任二人下車，上訴人
告以賴昱任，林天行可能對其二人不利，二人即另行起意共同殺
害林天行，尚在商議殺人方式時，因林天行醒來而暫緩其事。續
行上路後，車過南迴公路森永檢查哨時，再度由上訴人接手駕駛
，林天行再換至右前座休息。同日上午五時三十分許，上訴人見
林天行已入熟睡狀態，乃將車輛停放在台十一線一六八公里二○
○公尺處，即台東市○○路東海岸加油站附近，將林天行所坐之
座椅椅背放下，使林天行身體平躺，臉朝駕駛座，後枕部落出，
而後打開右後車門，再將上開槍彈交予賴昱任，示意賴昱任射擊
林天行後腦，二人即共同基於先前之殺人犯意聯絡，由賴昱任蹲
於右後車門外，持上開手槍，由下往上，朝林天行之後枕部略靠
左下方射擊一發，子彈貫穿腦部後，由左額顳部射出，致林天行
腦裂傷併大出血，導致顱內出血，終因神經性休克死亡。而子彈
貫穿後，彈頭卡在車前儀表板上，儀表板上之塑膠皮及擋風玻璃
破裂。嗣上訴人駕駛該車載同林天行屍體及賴昱任，返回巨光廣
告社附近之天后宮廣場停放，並將其所有之機車鑰匙交予賴昱任
，示意賴昱任在旁等待，上訴人獨自清理車內殘留之犯罪跡證後
，約於同日上午六、七時，再囑賴昱任騎機車將其載至台東市○
○路友人廖良文住處，單獨入內叫醒廖良文，並告知出事了，伊
朋友開槍等語後，即行離去，再要求賴昱任將其載至同市康橋大
飯店附近，吩咐賴昱任一如往常回巨光廣告社上班後，便自行搭
乘計程車前往桃園。同日下午二時許，上訴人打電話給小學同學
即台東縣警察局刑警隊小隊長黃志明，向黃志明陳述發生事故，
死者林天行屍體在天后宮，係因林天行拿槍指著伊，伊就跟林天
行搶槍而走火，該槍為林天行所有等語，惟未自首上開持有槍彈
及殺人等情節。黃志明隨即搭機北上，到桃園南崁交流道附近將
上訴人帶回偵辦，並將上訴人當場繳交之上開手槍一支、子彈二
發（經送鑑定已試射用盡）、彈殼一個，及嗣於林天行車內查獲
之彈頭一個，予以扣案等情。係以上開事實，業據賴昱任於偵查
中、第一審及原審更審前證述甚詳，並有前揭制式轉輪手槍一支
、子彈二發、彈殼及彈頭各一個扣案可資佐證。被害人林天行之
後枕部略靠左下方因受槍擊，子彈貫穿腦部後，由左額顳部射出
，使腦裂傷併大出血，導致顱內出血，引起中樞神經性休克死亡
，死亡方式為「他殺」，亦經檢察官督同法醫師相驗屬實，有相
驗筆錄、相驗屍體證明書、驗斷書及照片多張在卷可憑；復經法
務部法醫研究所實施複驗及解剖鑑定無訛，有該所法醫所醫鑑
字第○三五二號鑑定書在卷可稽。而警方在被害人所有上開自用
小客車儀表板上所查獲之彈頭一顆，經內政部警政署刑事警察局
（下稱刑事警察局）鑑定結果，為口徑○‧三八吋銅包衣彈頭，
來復線特徵紋痕與上訴人所繳交之上開制式轉輪手槍吻合，為該
槍所擊發；該槍槍管內具五條右旋來復線，機械性能良好，均具
殺傷力；而上訴人所繳交之二發子彈，係口徑○‧三八吋制式子
彈，均具殺傷力，其中一發彈底並具撞擊痕跡，有該局九十三年
三月九日刑鑑字第○九三○○四八九一八號槍彈鑑定書在卷可按
。依上開槍彈鑑定書所載及卷附槍枝照片所示，扣案槍枝轉輪裝
彈量為五發，轉輪旋轉方向為逆時針，轉輪旁有一圓型小鈕，其
中一發子彈，彈底具撞擊痕跡等情，均與賴昱任於第一審所證情
節，核相符合。苟非親身經歷其事，實難憑空捏造如此細微之情
節，賴昱任前開證詞，自堪採信。另依卷附現場勘察照片所示，
置放在被害人陳屍車內後座椅上，即被害人頭部左側之「超柔面
紙盒」上沾有高速血跡噴濺痕，經檢驗結果，與被害人ＤＮＡ—
ＳＴＲ型別相同，有刑事警察局九十三年七月八日刑醫字第○九
三○○四九○一九號鑑驗書在卷可佐。依被害人躺臥位置、汽車
儀表板塑膠皮及車前擋風玻璃破損情形、彈頭停留位置，輔以紅
、白色塑膠繩、筷子標示出彈道行徑方向，研判槍擊時，子彈係
由右後座低處往左上方高處射擊，亦有台東縣警察局偵辦被害人
遭槍擊命案現場勘察報告資料及現場照片二十幀在卷可參。足證
賴昱任所證述之射擊方式，與子彈射入路徑大致吻合。上訴人辯
稱子彈從被害人左太陽穴穿出後，彈頭應在左前車門、車窗、車
頂穿出，賴昱任所供與子彈行徑路線不相吻合云云，尚非有據。
又本件經刑事警察局以掃瞄式電子顯微鏡Ｘ─射線能譜分析法鑑
識結果，採集自被害人左、右手虎口處及上訴人左、右手虎口、
黑色夾克右袖處之檢體，均檢出射擊火藥殘跡之特性金屬元素鋇
─鉛─銻（Ｂａ─Ｐｂ─Ｓｂ）成分，固有該局九十三年六月八
日刑鑑字第○九三○○四八七四四號鑑驗通知書附卷可證，上訴
人亦辯稱伊與被害人行經台東市○○路○○路咖啡店門前時，因
巧遇賴昱任，乃邀其同行出發至高雄，嗣回到台東後於行為前即
先將賴昱任載回更生路網路咖啡店前下車，伊與被害人搶槍時，
不慎擊發而導致被害人中彈死亡，賴昱任當時並未在場云云。惟
依前揭鑑驗通知書之記載，台東縣警察局刑警隊送請刑事警察局
鑑定之檢體，僅為被害人左、右手虎口處及上訴人左、右手虎口
、黑色夾克左、右袖處之檢體而已，並未包括被害人及上訴人身
體其他部位處之檢體，亦未將賴昱任雙手虎口及身體其他部位之
檢體送請鑑驗。原審第二次更審時再函請刑事警察局鑑定本件有
無可能導致採集自被害人左、右手虎口處及上訴人左、右手虎口
與黑色夾克右袖處之檢體，均檢驗出射擊火藥殘跡之特性金屬元
素鋇─鉛─銻（Ｂａ─Ｐｂ─Ｓｂ）成分，而採集自上訴人黑色
夾克左袖處之檢體，則未檢出射擊火藥殘跡之特性金屬元素鋇─
鉛─銻（Ｂａ─Ｐｂ─Ｓｂ）成分之結果？據覆稱：射擊殘跡之
鑑定若「檢出射擊火藥殘跡之特性金屬元素鋇─鉛─銻等成分」
，僅可確定有槍擊事實發生；因本件確有槍擊之事實發生，於所
送驗證物中檢出射擊殘跡之特性金屬元素鋇─鉛─銻成分應屬合
理，至於其中一項證物未檢出射擊殘跡之特性金屬元素鋇─鉛─
銻成分，研判可能為射擊後射擊殘跡因受測者種種活動（例如擦
拭、接觸等）造成其逐漸流失，亦有可能因污染物干擾，導致未
能有效採集，綜上受測者活動狀況、檢體採集及外在環境等影響
因素均與鑑定結果息息相關等語，有該局九十五年五月十五日刑
鑑字第○九五○○五九一二○號函在卷足佐。則被害人、上訴人
及賴昱任三人之檢體未全部鑑驗，既不能排除被害人及上訴人未
送驗部分暨賴昱任之身體留有射擊火藥殘跡之可能，即難僅因被
害人左、右手虎口處及上訴人左、右手虎口、黑色夾克右袖處之
檢體，檢出射擊火藥殘跡，遽以認定本件係因上訴人與被害人搶
槍時，不慎擊發而導致被害人中彈死亡。況上訴人於行為後當天
上午六、七時許，曾至廖良文住處告以：出事了，伊朋友開槍等
語，此經廖良文於偵查中及第一審時證述在卷，亦為上訴人所是
認，與賴昱任所述上訴人於行為後曾至台東市○○路友人住處一
節，復相符合。是上訴人辯稱伊與被害人搶槍時，不慎擊發而導
致被害人中彈死亡，當時賴昱任不在場云云，即顯與事實不符。
又上訴人雖辯稱伊未邀同賴昱任持槍恐嚇勒索林天行金錢，實際
上是林天行向伊借錢，欠伊二百萬元，伊曾向廖良文拿權狀設定
五十三萬元抵押權給林天行，但廖良文並沒向林天行借五十三萬
元云云。惟上訴人於偵查中已供稱林天行未欠其錢，復於原審第
一次更審時供陳：案發當時伊在巨光廣告社幫忙，沒有薪水，收
入來源都是伊朋友給伊錢，因為伊以前是黑道講義氣，所以他們
都會資助伊；證人李建仁於偵查中及第一審時亦證稱：上訴人說
沒有錢，九十三年間其共借給上訴人五萬元，他說他沒有錢各等
語。足見上訴人財務不佳，尚需朋友資助，或向李建仁借錢花用
，竟謂林天行欠其二百萬元，顯與常理有悖。雖卷附廖良文所有
坐落台東市○○段○○○三─○二八七及○○○三─○三一四地
號土地登記簿謄本，暨地上○二二五三建號即台東市○○路七十
三號建物登記簿謄本、他項權利證明書、抵押權設定契約，登載
廖良文於九十二年十一月二十八日設定五十三萬元之抵押權予林
天行，惟廖良文於偵查中及第一審已證稱其與林天行沒有金錢往
來，上訴人說朋友要借錢，其就把地契及印鑑交給上訴人，其是
被上訴人所騙等語。足見上訴人係假借林天行欲行借款為由，騙
取廖良文之權狀等文件，向林天行借款而設定抵押權與林天行。
是其所辯實際上是林天行向伊借錢，欠伊二百萬元云云，亦與卷
證不符。上訴人雖另辯稱賴昱任是誤以為被伊咬出來，所以才反
咬伊涉案云云；核與其先前所辯：伊可以肯定刑事組有對賴昱任
刑求逼供，因當時賴昱任根本就不在場云云，亦屬不合。且賴昱
任於第一審已供述：是其開槍，上訴人叫其翻供，不要承認有開
槍，本件實際上是其所做，其一直想要自首，只是沒有這個勇氣
而已，亦不致因上訴人指其涉案就要反咬上訴人，其並無報復心
理等語；而賴昱任於原審更審前，經上訴人當庭詰問時，仍堅稱
是上訴人叫其開槍。足見賴昱任並非誤以為遭上訴人指稱涉案，
才故意誣陷上訴人共同犯罪，上訴人就此所辯，亦難以採信。賴
昱任於行為時所穿黑色外套及牛仔褲，以ＫＡＳＴＬＥ─ＭＥＹ
ＥＲ血跡反應法檢測結果，雖未發現可疑血跡，及扣案槍枝經化
驗結果，雖未發現可資比對指紋，僅能認為賴昱任於開槍殺人過
程中，其衣褲未沾染被害人血液，及上開手槍經扣案時，其上指
紋，或已經擦拭，或已以其他方式清除，均難遽認賴昱任所言有
何不實，而為上訴人有利之認定。至賴昱任雖嗣後翻異前供，改
稱是因警察說上訴人咬他，說他開槍，他很氣憤，所以就咬上訴
人，實際上他並沒有開槍，開槍時他並不在現場云云，因與其在
第一審及原審更審前明確之證述不合，顯係事後附和上訴人所辯
之詞，不足採信。綜合以觀，上訴人殺人之事證明確，犯行堪以
認定，為其所憑之證據及認定之理由。並以上訴人犯罪後，未被
發覺其為犯人前，雖於九十三年二月十六日下午二時許，主動聯
繫台東縣警察局刑警隊小隊長黃志明，向黃志明陳述其為搶被害
人所持之手槍而發生走火，擊中被害人，屍體在天后宮，嗣並繳
交上開手槍及子彈二發、彈殼一個給前往偵辦之黃志明，惟未供
承上開持有槍彈恐嚇及殺人等情節，此經黃志明於原審證述無訛
，上訴人亦陳明其當時只是承認搶槍走火，不是持槍殺人；至黃
志明於九十三年二月十七日製作之報告書，雖記載「陳嫌以槍枝
擊斃林天行後逃逸，於二月十六日許經向本局員警報案並陳述其
罪行」等情，尚不得作為上訴人曾坦承持槍殺人之有利證明。是
上訴人雖主動報案，然並未自首本件犯罪事實，尚不符刑法第六
十二條自首減輕其刑之規定。核上訴人持槍恐嚇未遂部分，係犯
槍砲彈藥刀械管制條例第七條第四項之未經許可持有手槍罪、同
條例第十二條第四項之未經許可持有子彈罪及刑法第三百四十六
條第三項、第一項之恐嚇取財未遂罪；殺人部分，係犯刑法第二
百七十一條第一項之殺人罪。上訴人所犯各罪，與賴昱任間有犯
意聯絡及行為分擔，為共同正犯。上訴人以一行為同時持有制式
手槍、子彈，為想像競合犯，應依刑法第五十五條規定，從一重
之未經許可持有手槍罪論處。雖上訴人行為後，刑法第五十五條
關於牽連犯之規定，業於九十四年一月七日修正公布刪除，並於
九十五年七月一日施行，則上訴人之犯行，因行為後新法業已刪
除牽連犯之規定，此刪除雖非犯罪構成要件變更，但顯已影響行
為人刑罰之法律效果，自屬法律有變更，依新法第二條第一項規
定，比較新、舊法結果，仍應適用較有利於上訴人之行為時法律
即舊法論以牽連犯。上訴人所犯未經許可持有手槍及恐嚇取財未
遂二罪間，有方法目的之牽連關係，為牽連犯，應依修正前刑法
第五十五條規定，從一重之未經許可持有手槍罪處斷。公訴人就
上訴人所犯恐嚇取財未遂部分，雖未起訴，惟此部分與起訴之未
經許可持有手槍部分，有牽連犯之裁判上一罪關係，為起訴效力
所及，原審自得併予審究。又上訴人係於恐嚇取財未遂後數小時
，始另行起意殺害被害人，並非於持有槍彈謀議向林天行恐嚇當
時，即有恐嚇取財不成即殺害林天行之決意，其持有槍彈之行為
與殺人之行為並無方法目的之牽連關係，而係犯意各別，應予併
合處罰。因而撤銷第一審之不當判決，適用槍砲彈藥刀械管制條
例第七條第四項、第十二條第四項，刑法第二條第一項、第十一
條前段、第二十八條、第三百四十六條第一項及第三項、第二百
七十一條第一項、第五十五條、第四十二條第三項、第五十一條
第四款、第三十七條第一項、第三十八條第一項第一款、第二款
，修正前刑法第五十五條，改判上訴人共同未經許可，持有手槍
罪，又共同殺人罪，並審酌上訴人曾犯殺人罪，經原審判處無期
徒刑確定，甫於九十二年七月一日假釋出獄，有台灣高等法院被
告全國前案紀錄表在卷可考，竟不知悛悔，又於假釋期間內持有
槍枝殺害被害人，使一美滿家庭頓失支柱，妻子失所倚靠，幼年
子女無所憑恃，且槍擊手法兇殘，幾無人性，犯後復未與被害人
家屬和解賠償損失，雖主動報案，然於偵審中一再飾卸，犯後態
度不佳等一切情狀，持有手槍部分量處有期徒刑六年，併科罰金
新台幣十萬元；殺人部分量處無期徒刑，並依法宣告褫奪公權終
身。扣案之手槍一支，及未扣案之二發子彈，並無證據證明業已
滅失，均為違禁物，應依刑法第三十八條第一項第一款規定宣告
沒收；扣案之彈殼一枚、彈頭一顆，雖屬槍擊後殘留之物，惟原
係上訴人所有供為犯罪所用之物，爰依刑法第三十八條第一項第
二款規定宣告沒收。另扣案之子彈二發，業經鑑定試射完畢，已
非屬違禁物，爰不予宣告沒收。又上訴人行為時之易服勞役折算
標準，依修正前罰金罰鍰提高標準條例第二條前段規定，應以銀
元三百元即新台幣九百元折算一日。惟九十五年七月一日修正公
布施行之刑法第四十二條第三項前段規定：「易服勞役以新台幣
一千元、二千元或三千元折算一日。」比較修正前後之易服勞役
折算標準，以修正後之規定，較有利於受刑人，應依刑法第二條
第一項但書規定，適用修正後之刑法第四十二條第三項前段規定
，定其折算標準。暨依刑法第五十一條第四款，定其應執行之刑
。經核於法尚無違誤。上訴人上訴意旨略稱：(一)、原審於準備程
序期日及審判期日並未傳喚被害人家屬到場表示意見，亦未說明
無傳喚必要之理由，所進行之訴訟程序，難謂於法無違。又原判
決對於指定辯護人之辯護意旨為何？採納與否？均未明確記載，
顯有理由不備之違誤。(二)、原判決事實欄記載上訴人於九十三年
二月十五日中午十二時許，以行動電話與賴昱任聯繫恐嚇被害人
之事，復於同日下午五時許，在巨光廣告社裡，告知賴昱任當晚
進行勒索。惟理由中則謂上訴人自當日中午十二時十一分起，至
當晚八時五分止，曾以行動電話與賴昱任通話十四次。似認上訴
人在巨光廣告社與賴昱任商討恐嚇被害人時，係使用手機當面對
談，上訴人與賴昱任同住於巨光廣告社，倘若兩人欲商討犯罪事
宜，何須使用行動電話增加其風險？原判決之認定，顯違經驗法
則及論理法則，並有判決理由矛盾之違法。(三)、原判決事實欄記
載上訴人停車後由賴昱任開槍射殺被害人之過程，似認賴昱任朝
被害人開槍時，上訴人位於車外空曠之處所，並非密閉之空間，
及賴昱任射擊時其手槍位置，貼近被害人左後腦，亦即在車內，
其手槍射擊時所噴發之火藥殘跡亦在車內，則當時位於車外之上
訴人身上絕無留有火藥殘跡之可能。惟理由內則謂經刑事警察局
以掃瞄式電子顯微鏡Ｘ─射線能譜分析法鑑識結果，採集自被害
人左、右手虎口處及上訴人左、右手虎口、黑色夾克右袖處之檢
體，均檢出射擊火藥殘跡之特性金屬元素鋇─鉛─銻成分。該鑑
定就前揭事實之認定，實互相矛盾，原判決有速斷之嫌。又原判
決理由內雖引述刑事警察局鑑識科巡官羅嘉欣於原審更審前之證
詞，然其鑑定依據似以槍枝特性及當時週遭環境而定其前提，在
密閉之空間，射擊火藥殘跡在十公尺以內都可能產生；惟扣案手
槍既經鑑定機械性能良好，具殺傷力，於槍擊時會噴出火藥殘跡
，實無疑義。鑑定人所證述之環境，係在密閉之空間內射擊，與
事實欄所述上訴人於賴昱任開槍時，係在車外開放空間之情形不
同，鑑定人並未陳明何以上訴人之左、右虎口有射擊火藥殘跡，
其證述與待證事項不符，且刑事警察局就原審第二次更審時所查
詢而函覆之內容，就前揭事項仍未說明，原判決竟予以採納，自
嫌速斷。(四)、原判決認定上訴人與賴昱任共同基於先前意圖為自
己不法所有之犯意聯絡，依事先謀議，恐嚇被害人拿出一百五十
萬元，暨上訴人與賴昱任共同基於先前之殺人犯意聯絡，由賴昱
任開槍射殺被害人；然理由內並未記載上訴人與賴昱任如何就恐
嚇及射殺被害人有犯意聯絡、行為分擔？理由顯有不備。又原判
決認定被害人已遭上訴人及賴昱任持槍恐嚇，則在明知對其不利
之情況下，為何還會應允上訴人之要求，載上訴人及賴昱任長途
遠赴高雄？又放心讓先前持槍恐嚇之人駕車，其則安心睡覺；其
後上訴人將車迴轉再度駛往高雄時，被害人醒來已發覺有異，其
接手駛回台東，途中曾於道旁小憩片刻，直至車過南迴公路森永
檢查哨時，竟又再由上訴人接手駕駛，其間來回駕駛竟長達八小
時。原判決之事實認定，顯違經驗法則及論理法則云云。惟刑事
訴訟法第二百七十一條第二項有關審判期日，應傳喚被害人或其
家屬並予陳述意見機會之規定，係為保障被害人或其家屬權利而
設，傳喚與否，法院自得斟酌有無必要或適當與否，而為裁量，
茍未傳喚，亦非被害人或其家屬以外之當事人所得藉詞指摘。原
審於此次更審中，既未認有傳喚被害人家屬到場陳述意見必要，
而未予傳喚，按之同條項但書規定，自無違法可言。又原判決已
詳予敘明上訴人就前開持槍向被害人恐嚇交付一百五十萬元及射
殺被害人等犯行，均與賴昱任有犯意聯絡及行為分擔之依據及理
由（見理由欄二之(一)、(三)、(四)、(七)）。上訴意旨徒執原審已予詳
細說明之事項，強指為未說明，即難謂係依據卷內資料執為指摘
，自非適法之第三審上訴理由。再者，原判決已論述依憑被害人
頭部左側之「超柔面紙盒」上沾有高速血跡噴濺痕、被害人遭槍
擊命案現場勘察報告資料、現場照片，及被害人躺臥位置、汽車
儀表板塑膠皮及車前擋風玻璃破損情形、彈頭停留位置，輔以紅
、白色塑膠繩、筷子標示出彈道行徑方向等，而據以判斷賴昱任
證述其持槍射擊之方式，與子彈係由右後座低處往左上方高處射
入之路徑大致符合，為可採信。而刑事警察局鑑識科巡官羅嘉欣
固在原審更審前證稱：「射擊火藥殘跡之距離要依據槍枝之特性
以及當時週遭之環境而定，如果在密閉之空間內射擊的話，射擊
火藥殘跡在十公尺以內都有可能產生；『射擊火藥殘跡會從槍枝
四周噴出』，不會停留在固定的點上」等語，然其所稱射擊火藥
殘跡之產生，係指在密閉空間內因無風力影響等因素，可能及於
十公尺範圍，而在非密閉空間內，因受特定因素之影響，將可能
小於十公尺，並非謂在非密閉空間內即無火藥殘跡產生。賴昱任
持槍射擊被害人時，雖與上訴人均立於右後車門外之非密閉空間
，然被害人係處於車內之密閉空間，則射擊後之火藥殘跡自右後
車門「向四周噴出」，躺於車內右前座之被害人身體及立於右後
車門外之上訴人身體、衣服因而沾有火藥殘跡，與羅嘉欣之證述
即無矛盾可言；至被害人左、右虎口及上訴人左、右虎口與黑色
夾克左、右袖處等以外部分，雖卷內無此沾有火藥殘跡之資料，
係因未經採集上開所述以外之其他部分及賴昱任等之檢體一併送
驗所致，非可執此遽認上開所述以外其他部分均未沾有火藥殘跡
。則原判決引據羅嘉欣之證言及刑事警察局前揭覆函意旨，論斷
賴昱任證述其依上訴人之示意，持槍自右後座低處往左上方高處
朝被害人後枕部略靠左下方射擊，為可採信，暨上訴人辯稱其係
在車內與持槍之被害人搶槍而走火，致射及被害人云云，為無可
採信，即無上訴意旨所指之違法可言。另指定辯護人在原審為上
訴人辯護之意旨，無非係依受刑人楊雲龍在第一審之證言，質疑
賴昱任供證其依上訴人指示開槍射殺被害人之真實性，及依刑事
警察局鑑識結果，採集自被害人左、右手虎口處及上訴人左、右
手虎口與黑色夾克右袖處之檢體，均檢驗出射擊火藥殘跡之特性
金屬元素鋇─鉛─銻成分，據指堪證上訴人所辯其與被害人各以
雙手爭奪同一槍枝時，因擦槍走火誤傷被害人致死之情節，與上
開鑑定結果相符，自應據為有利上訴人之論斷等。惟前開辯護意
旨所陳各項，原判決已詳加論列無足據為有利上訴人判斷之理由
，雖未併予敘明辯護意旨亦無足憑採，究於判決本旨不生任何影
響，依刑事訴訟法第三百八十條規定，尚難據為適法之第三審上
訴理由。其餘上訴意旨所云，係就單純事實及無關判決結果之枝
節事項，專憑己見，漫為爭執，俱非有理由，應予駁回。
據上論結，應依刑事訴訟法第三百九十六條第一項，判決如主文
。
中　　華　　民　　國　九十六　年　　三　　月　二十二　日
                      最高法院刑事第十庭
                          審判長法官  謝　俊　雄
                                法官  陳　世　雄
                                法官  魏　新　和
                                法官  吳　信　銘
                                法官  徐　文　亮
      本件正本證明與原本無異
                                      書  記  官
中　　華　　民　　國　九十六　年　　三　　月　二十七　日
                                                      Ｑ
附錄犯罪法條：
槍砲彈藥刀械管制條例第七條
未經許可，製造、販賣或運輸火砲、肩射武器、機關槍、衝鋒槍
、卡柄槍、自動步槍、普通步槍、馬槍、手槍或各類砲彈、炸彈
、爆裂物者，處死刑、無期徒刑或七年以上有期徒刑；處徒刑者
，併科新台幣三千萬元以下罰金。
未經許可，轉讓、出租或出借前項所列槍砲、彈藥者，處無期徒
刑或五年以上有期徒刑，併科新台幣一千萬元以下罰金。
意圖供自己或他人犯罪之用，而犯前二項之罪者，處死刑或無期
徒刑；處徒刑者，併科新台幣五千萬元以下罰金。
未經許可，持有、寄藏或意圖販賣而陳列第一項所列槍砲、彈藥
者，處五年以上有期徒刑，併科新台幣一千萬元以下罰金。
第一項至第三項之未遂犯罰之。
槍砲彈藥刀械管制條例第十二條
未經許可，製造、販賣或運輸子彈者，處一年以上七年以下有期
徒刑，併科新台幣五百萬元以下罰金。
未經許可，轉讓、出租或出借子彈者，處六月以上五年以下有期
徒刑，併科新台幣三百萬元以下罰金。
意圖供自己或他人犯罪之用，而犯前二項之罪者，處三年以上十
年以下有期徒刑，併科新台幣七百萬元以下罰金。
未經許可，持有、寄藏或意圖販賣而陳列子彈者，處五年以下有
期徒刑，併科新台幣三百萬元以下罰金。
第一項至第三項之未遂犯罰之。
刑法第三百四十六條
意圖為自己或第三人不法之所有，以恐嚇使人將本人或第三人之
物交付者，處六月以上五年以下有期徒刑，得併科一千元以下罰
金。
以前項方法得財產上不法之利益，或使第三人得之者，亦同。
前二項之未遂犯罰之。
刑法第二百七十一條第一項
殺人者，處死刑、無期徒刑或十年以上有期徒刑。
